【裁判字號】    97,重上,241
【裁判日期】    970729
【裁判案由】    所有權移轉登記
【裁判全文】
臺灣高等法院民事判決                 97年度重上字第241號
上  訴  人  財團法人臺北市教會聚會所
法定代理人  甲○○
上  訴  人  財團法人臺灣福音書房
法定代理人  丙○
共      同
訴訟代理人  劉緒倫律師
            李宗輝律師
被  上訴人  乙○○
上列當事人間請求所有權移轉登記事件，上訴人對於中華民國97
3月12日臺灣板橋地方法院96年度重訴字第497號第一審判決提起
上訴，經本院於97年7月8日言詞辯論終結，判決如下：
    主  文
上訴駁回。
第二審訴訟費用新台幣貳拾陸萬陸仟捌佰貳拾元由上訴人負擔。
    事實及理由
一、上訴人主張：兩造於民國（下同）74年12月18日簽訂不動產
    買賣契約書（下稱系爭買賣契約），約定由上訴人以新台幣
    （下同）120萬元向被上訴人購買坐落桃園縣蘆竹鄉○○段
    赤塗崎小段502、504、504-3、505、508-3、509地號（嗣分
    割為同地段502、502-1、502-2、502-3、504、504-3、504-
    8、505、508-3、508-8、509、509-1地號）土地（以下合稱
    為系爭土地），上訴人並已依約給付完畢。因礙於修正前土
    地法第30條規定，兩造乃於簽訂系爭買賣契約時約定於系爭
    土地得移轉登記予指定之自耕農，或待得移轉予非農民後，
    始辦理所有權移轉登記，並預先擬定土地買賣所有權移轉契
    約書、土地登記委託書及土地登記聲請書，被上訴人並將土
    地所有權狀及印鑑證明等文件交予上訴人，作為將來辦理土
    地所有權移轉登記之準備。土地法第30條規定已於89年2月2
    日修正刪除，兩造所約定之停止條件已成就，故被上訴人應
    將系爭土地移轉登記予上訴人，然經上訴人多次請求，被上
    訴人均不履行，且先後於89年11月28日、90年6月4日向地政
    機關謊報權狀遺失而申請補發系爭土地所有權狀，又於92年
    8月6日將上開分割前504-3、505、508-3、509地號土地，設
    定本金最高限額130萬元之抵押權予訴外人台北縣林口鄉農
    會（下稱林口鄉農會），復於93年7月6日將上開分割前502
    、504地號土地，設定本金最高限額182萬元之抵押權予林口
    鄉農會，是被上訴人所為上開設定抵押權之行為，已對上訴
    人構成不完全給付，上訴人自得依民法第227條規定，請求
    被上訴人賠償312萬元。又系爭土地中部分土地屬台灣桃園
    國際機場聯外捷運系統工程（下稱系爭捷運工程）用地，交
    通部高速鐵路工程局（下稱高鐵局）於96年7月17日召開用
    地取得協議會議，被上訴人以權利人身分出席，然被上訴人
    於89年間即應依約將系爭土地移轉登記予上訴人，因被上訴
    人拒絕履行，致系爭土地中部分土地將被徵收，顯係因可歸
    責於被上訴人之事由致有不完全給付、給付不能之情形發生
    ，故上訴人得依民法第226條第2項、第227條之規定，請求
    被上訴人賠償18,849,880元等語。原審為上訴人敗訴之判決
    ，上訴人不服，提起上訴，並聲明：(一)原判決廢棄。(二)先位
    聲明：被上訴人應將系爭土地所有權移轉登記予甲○○。
    被上訴人應給付上訴人312萬元，及自起訴狀繕本送達之
    日起按年息5%計算之利息。(三)備位聲明：被上訴人應給付上
    訴人18,849,880元，及自起訴狀繕本送達之日起按年息5%
    計算之利息。
二、被上訴人則以：系爭土地係農地，上訴人均為財團法人，不
    具有自耕能力，故系爭買賣契約應屬無效，上訴人自無從請
    求被上訴人移轉系爭土地所有權，且依民法第247條第3項規
    定，上訴人之損害賠償請求權亦已罹於消滅時效。又縱認系
    爭買賣契約有效，上訴人依該契約第4條約定，本得隨時覓
    得有自耕能力之第三人辦理系爭土地所有權移轉登記，然上
    訴人遲至96年10月23日始提起本件訴訟，其請求權顯已罹於
    時效而消滅，是上訴人所為本件請求實無理由等語，資為抗
    辯。原審為被上訴人勝訴之判決，被上訴人對於上訴人之上
    訴則聲明駁回上訴。
三、經查兩造於74年12月18日簽訂系爭買賣契約，約定由上訴人
    以總價120萬元向被上訴人購買系爭土地，上訴人並已依約
    給付完畢。被上訴人於簽訂系爭買賣契約後，即將系爭土地
    所有權狀、印鑑證明及辦理所有權移轉登記之相關文件交予
    上訴人，上訴人並指定具有自耕能力之訴外人石國卿為登記
    名義人，於75年5月12日辦理系爭土地所有權移轉登記事宜
    ，然因石國卿所耕作之土地距系爭土地逾10公里，而無法辦
    理移轉登記，故系爭土地現仍登記為被上訴人所有。嗣被上
    訴人於89年11月28日就上開分割前之502、504、504-3、505
    地號土地向地政機關申請補發所有權狀，又於90年6月4日就
    上開分割前之508-3、509地號土地申請補發所有權狀，復於
    92年8月6日就上開分割前504-3、505、508-3、509地號土地
    ，設定本金最高限額130萬元之抵押權予林口鄉農會，再於
    93年7月6日就上開分割前502、504地號土地，設定本金最高
    限額182萬元之抵押權予林口鄉農會。嗣系爭土地於96年7月
    3日辦理分割登記，編為同地段502、502-1、502-2、502-3
    、504、504-3、504-8、505、50 8-3、508-8、509、509-1
    地號。又系爭土地中部分土地屬系爭捷運工程用地，被上訴
    人曾於96年7月17日以土地所有權人身分出席由高鐵局所召
    開之用地取得協議會議等情，有系爭買賣契約、土地買賣所
    有權移轉契約書、土地登記委託書、土地所有權登記申請書
    、印鑑證明、土地所有權狀、不動產異動索引、土地登記謄
    本及系爭捷運工程用地取得協議會議出席簽名單可稽（見原
    審卷第9至39頁），且為兩造所不爭執，均堪信為真實。
四、按私有農地所有權之移轉，依89年1月26日修正刪除前之土
    地法第30條規定，其承受人以能自耕者為限，如承買人當時
    係無自耕能力之人，須於訂約時明白約定由承買人指定登記
    與任何有自耕能力之第三人，或具體約定登記於有自耕能力
    之特定第三人，或約定待承買人自己有自耕能力時為移轉登
    記，或其他預期於不能之情形除去後為給付者，其契約始為
    有效；否則，若僅約定登記名義人由買受人指定，其契約即
    係以不能之給付為標的，依民法第264條第1項前段規定，應
    屬無效。經查：
  (一)系爭土地地目均為田，有土地所有權狀及土地登記謄本可證
    （見原審卷第15至20、27至37頁），依前揭規定，系爭土地
    之所有權移轉自應受89年1月26日修正刪除前土地法第30條
    規定之限制。
  (二)上訴人係財團法人，有法人登記證書可稽（見原審卷第69、
    70頁），是上訴人於簽訂系爭買賣契約時並不具自耕能力，
    此為兩造所不爭執。又系爭買賣契約第4條第1項係約定：「
    買賣登記日期約定74年12月18日雙方依約切實履行不得失誤
    ，但登記名義人由買方自由指定賣方不得異議」（見原審卷
    第9頁），顯見兩造簽訂系爭買賣契約時，就系爭土地並未
    約定由上訴人指定登記與任何有自耕能力之第三人，或具體
    約定登記於有自耕能力之特定第三人，或約定俟系爭土地變
    為非農地時始為移轉登記，依前揭說明，系爭買賣契約應屬
    無效。是上訴人先位之訴依系爭買賣契約之約定，請求被上
    訴人將系爭土地移轉登記予上訴人指定之甲○○，自屬無據
    。
  (三)系爭土地現仍登記為被上訴人所有，且被上訴人對上訴人亦
    不負移轉系爭土地所有權之義務，已如前述，則被上訴人將
    系爭土地設定抵押權予林口鄉農會，對上訴人自不構成不完
    全給付，是上訴人執此依民法第227條規定，先位聲明請求
    被上訴人賠償312萬元，自屬無據。又系爭土地中部分土地
    縱將被徵收，然基於上述理由，被上訴人亦不因此對上訴人
    有一部給付不能或不完全給付之情事，是上訴人據以依民法
    第226條第2項、第227條之規定，備位聲明請求被上訴人賠
    償18,849,880元，亦屬無據。
五、綜上所述，上訴人先位之訴請求被上訴人將系爭土地移轉登
    記予甲○○，並給付上訴人312萬元及法定遲延利息；備位
    之訴請求被上訴人給付上訴人18,849,880元及法定遲延利息
    ，均為無理由，應予駁回。原審所為上訴人敗訴之判決，所
    持理由雖與本院未盡相同，惟其結論並無二致，上訴意旨指
    摘原判決不當，求予廢棄改判，為無理由，應予駁回。
六、至兩造其餘之攻擊或防禦方法及未經援用之證據，經本院斟
    酌後，認為均不足以影響本判決之結果，自無逐一詳予論駁
    之必要，併此敘明。
七、據上論結，本件上訴為無理由，依民事訴訟法第449條第2項
    、第78條，判決如主文。
中    華    民    國    97    年    7    月    29    日
                    民事第四庭
                        審判長法  官  張劍男
                              法  官  陳昆煇
                              法  官  彭昭芬
正本係照原本作成。
如不服本判決，應於收受送達後20日內向本院提出上訴書狀，其
未表明上訴理由者，應於提出上訴後20日內向本院補提理由書狀
（均須按他造當事人之人數附繕本）上訴時應提出委任律師或具
有律師資格之人之委任狀；委任有律師資格者，另應附具律師資
格證書及釋明委任人與受任人有民事訴訟法第466條之1第1項但
書或第2項（詳附註）所定關係之釋明文書影本。
中    華    民    國    97    年    7    月    29    日
                              書記官  丁華平
附註：
民事訴訟法第466條之1（第1項、第2項）：
對於第二審判決上訴，上訴人應委任律師為訴訟代理人。但上訴
人或其他法定代理人具有律師資格者，不在此限。
上訴人之配偶、三親等內之血親、二親等內之姻親，或上訴人為
法人、中央或地方機關時，其所屬專任人員具有律師資格並經法
院認為適當者，亦得為第三審訴訟代理人。


司法院資訊處製作；財團法人民間司法改革基金會備份。
